最高法院刑事判決　　　　　　　一○○年度台非字第三二六號
上　訴　人　最高法院檢察署檢察總長
被　　　告　曾明臺
上列上訴人因被告偽造文書等罪定應執行刑案件，對於台灣桃園
地方法院中華民國一○○年六月三十日確定裁定（一○○年度聲
字第二二一一號），認為違背法令，提起非常上訴，本院判決如
下：
    主  文
上訴駁回。
    理  由
非常上訴理由稱：「一、按判決不適用法則或適用不當者，為違
背法令，刑事訴訟法第三百七十八條定有明文。而減刑及定應執
行刑之裁定，與實體科刑判決有同等效力，於裁定確定後，如發
現有違背法令情形，自得等同於判決，提起非常上訴。又刑法第
五十條規定：『裁判確定前犯數罪者，併合處罰之。』第五十三
條規定：『數罪併罰，有二裁判以上者，依第五十一條之規定，
定其應執行之刑。』是刑法第五十一條之數罪併罰，應以合於同
法第五十條之規定為前提，而第五十條之併合處罰，則以裁判確
定前犯數罪為條件，若於一罪之裁判確定後又犯他罪者，自應於
他罪之科刑裁判確定後，與前罪應執行之刑併予執行，不得適用
刑法第五十一條所列各款，定其應執行之刑（貴院三十二年非字
第六三號判例意旨參照）。故於被告一再犯罪，經受諸多科刑判
決確定之情形，上開所謂裁判確定，乃指首先確定之科刑判決而
言，亦即以該首先判刑確定之日作為基準，凡在該日期之前所犯
之各罪，應依刑法第五十一條各款規定，定其應執行之刑；在該
日期之後所犯者，則無與之前所犯者合併定執行刑之餘地；惟在
該日期之後之數罪，其另符合數罪併罰者，仍依前述法則處理；
然無論如何，既有上揭基準可循，自無許任憑己意，擇其中最為
有利或不利於被告之數罪，合併定其應執行之刑（貴院九十八年
度台非字第三七號裁判意旨可資參照）。二、經查：原裁定就裁
定附表所列案件合併定應執行刑有期徒刑五年四月，固非無見。
惟查，本件受刑人曾明臺所犯裁定附表編號一之罪即首先確定之
科刑判決台灣新竹地方法院九十七年度竹簡字第三○九號判決，
係於九十七年四月十日確定，然查原裁定附表編號八及九之罪即
最後事實審台灣士林地方法院九十七年度訴字第八一七號判決之
其中偽造文書及詐欺之犯罪日期均為九十七年四月十五日，顯係
在前揭首先確定之科刑判決確定日九十七年四月十日後所犯，則
無與之前所犯者（即附表編號一至七之罪）合併定執行刑之餘地
，其另符合數罪併罰者，自應另定其應執行之刑，詎原審疏未注
意，遽將附表編號八至九之罪一併與附表編號一至七之罪定應執
行刑，自與刑法第五十條之規定未合，是原裁定應有不適用法則
及適用法則不當之違法。案經確定，爰依刑事訴訟法第四百四十
一條、第四百四十三條提起非常上訴，以資糾正。」等語。
本院按：非常上訴，乃對於審判違背法令之確定判決所設之非常
救濟程序，以統一法令之適用為主要目的。必原判決不利於被告
，經另行判決，或撤銷後由原審法院更為審判者，其效力始及於
被告。此與通常上訴程序旨在糾正錯誤之違法判決，使臻合法妥
適，其目的係針對個案為救濟者不同。兩者之間，應有明確之區
隔。刑事訴訟法第四百四十一條對於非常上訴係採便宜主義，規
定「得」提起，非「應」提起。故是否提起，自應依據非常上訴
制度之本旨，衡酌人權之保障、判決違法之情形及訴訟制度之功
能等因素，而為正當合理之考量。除與統一適用法令有關；或該
判決不利於被告，非予救濟，不足以保障人權者外，倘原判決尚
非不利於被告，且不涉及統一適用法令，即無提起非常上訴之必
要性。亦即，縱有在通常程序得上訴於第三審之判決違背法令情
形，並非均得提起非常上訴。所謂與統一適用法令有關，係指涉
及法律見解具有原則上之重要性者而言。詳言之，即所涉及之法
律問題意義重大而有加以闡釋之必要，或對法之續造有重要意義
者，始克相當。倘該違背法令情形，尚非不利於被告，且業經本
院著有判例、判決或作成決議、決定予以糾正在案，實務上並無
爭議者，對於法律見解並無原則上之重要性或爭議，即不屬與統
一適用法令有關之範圍，殊無反覆提起非常上訴之必要性。檢察
總長如予提起，本院自可不予准許（本院九十七年度第三次刑事
庭會議決議參照）。查刑法第五十一條之數罪併罰，應以合於同
法第五十條之規定為前提，而第五十條之併合處罰，則以裁判確
定前犯數罪為條件，若於一罪之裁判確定後又犯他罪者，自應於
他罪之科刑裁判確定後，與前罪應執行之刑併予執行，不得適用
刑法第五十一條所列各款，定其應執行刑（司法院釋字第九八號
解釋、本院三十二年非字第六三號判例參照）。本件被告曾明臺
所犯如原裁定附表（下稱附表）編號八、九所示偽造文書、詐欺
二罪，原確定判決即台灣士林地方法院九十七年度訴字第八一七
、九一二號判決（被告提起上訴，經台灣高等法院九十八年度上
訴字第五五號判決以上訴不合法為由駁回上訴）認定之犯罪時間
均係民國九十七年四月十五日等情，有上開判決在卷可稽。而被
告所犯附表編號一所示竊盜罪，係於九十七年四月十日判決確定
等情，有卷附台灣高等法院被告前案紀錄表之記載可憑。被告於
九十七年四月十五日再犯如附表編號八、九所示偽造文書、詐欺
二罪，經台灣士林地方法院判處罪刑確定，顯係於附表編號一所
示竊盜罪判決確定後所犯，依前揭說明，附表編號八、九與編號
一所示之罪所處之刑，不能合併定應執行刑。乃原審未察，因檢
察官聲請定應執行刑，即遽就附表編號一至九所示各罪所處之刑
，裁定併合處罰而定其應執行刑，固有非常上訴意旨所指違背法
令情形，然此前已有司法院大法官解釋及本院著有判例可資遵循
，實務上並無爭議，於法律見解之統一，欠缺原則上之重要性，
且原確定裁定之違法尚非不利於被告，客觀上難認有給予非常救
濟之必要性。依上揭說明，應認本件非常上訴為無理由，予以駁
回。
據上論結，應依刑事訴訟法第四百四十六條，判決如主文。
中    華    民    國  一○○  年    十    月   二十   日
                      最高法院刑事第八庭
                          審判長法官  張  春  福  
                                法官  林  勤  純  
                                法官  李  錦  樑  
                                法官  宋  明  中  
                                法官  徐  文  亮  
本件正本證明與原本無異
                                      書  記  官  
中    華    民    國  一○○  年    十    月  二十六  日
                                                      v